臺灣高等法院民事判決　　　　　　　　　96年度上易字第88號
上　訴　人　乙○○
被上訴人　　丙○○
訴訟代理人　甲○○
上列當事人間請求拆屋還地等事件，上訴人對於中華民國95年12
月19日臺灣板橋地方法院94年度訴字第2146號第一審判決提起上
訴，本院於96年7月10日言詞辯論終結，判決如下：
    主  文
上訴駁回。
第二審訴訟費用由上訴人負擔。
    事實及理由
一、本件被上訴人主張：伊於民國93年12月間向前地主林衡立等
    人買受坐落臺北縣三峽鎮○○段頂寮小段42地號（下稱系爭
    42地號土地）、42-4地號土地所有權全部，並辦理所有權移
    轉登記完畢。惟原審共同被告王鳳中所有如附圖所示A部分
    ，面積88平方公尺建物即門牌號碼臺北縣三峽鎮○○路211
    巷59號及上訴人所有如附圖所示G（倉庫，面積14平方公尺
    ）、H（主建物，面積147平方公尺）、I（水塔，面積1平方
    公尺）建物即門牌號碼臺北縣三轄鎮○○路211巷69弄10號
    建物（下稱系爭10號建物）無權占有伊所有42-4地號及系爭
    42地號土地等情，爰依民法第767條之規定，求為命上訴人
    應將系爭42地號土地上如附圖所示G（面積14平方公尺）、H
    （面積147平方公尺）、I（面積1平方公尺）之建物（即系
    爭10號建物）拆除，將土地返還予被上訴人之判決（原審判
    命上訴人應將系爭42地號土地上如附圖所示G（面積14平方
    公尺）、H（面積147平方公尺）、I（面積1平方公尺）之建
    物（即系爭10號建物）拆除，將土地返還予被上訴人。原審
    共同被告王鳳中應將42-4地號土地如附圖所示A，面積88平
    方公尺之建物即門牌臺北縣三峽鎮○○路211巷59號房屋拆
    除，將土地返還予被上訴人。原審共同被告王鳳中對其敗訴
    部分，未聲明不服而確定。上訴人對其敗訴部分，聲明不服
    提起上訴）。並答辯聲明：上訴駁回。
二、上訴人則以：伊祖先在系爭42地號土地上開墾3、4百年，為
    四鄰所週知之事實，且系爭42地號土地曾經伊之伯父白萬生
    洽談買賣，白萬生係基於買受人之身分占用，並同意伊繼續
    使用，伊應屬有權占用。且被上訴人並未開墾系爭42地號土
    地取得所有權，被上訴人之前手從未向伊主張無權占用，被
    上訴人於買受時不可能不知系爭42地號土地之使用情況，仍
    願以低價向林衡立買受，則被上訴人應屬默示同意伊占用。
    系爭42地號土地，伊未付過租金，伊之祖先看到土地就蓋屋
    ，伊認為土地應屬原住民所有。又系爭10號建物係由伊一人
    繼承云云，資為抗辯。並上訴聲明：(一)原判決關於上訴人部
    分廢棄。(二)上開廢棄部分，被上訴人在第一審之訴及假執行
    之聲請均駁回。
三、兩造不爭執事項：
    被上訴人為系爭42地號土地之所有權人，而上訴人因繼承而
    取得系爭10號建物之所有權之事實，為兩造所不爭執（見本
    院卷第45頁之筆錄），並有土地登記簿謄本可證（見原審卷
    第7頁、第202頁），堪信為真實。
四、本件經依民事訴訟法第463條準用同法第270條之1第1項第3
    款規定，整理並協議簡化爭點後，兩造同意就本院96年5月
    28日準備程序中，兩造協議簡化之爭點為辯論範圍。本件兩
    造之爭執點為：上訴人是否有權占有系爭42地號土地？被上
    訴人是否有權請求上訴人拆屋還地？（見本院卷第45頁之筆
    錄）。茲分述如下：
    (一)上訴人抗辯伊祖先在系爭42地號土地上開墾3、4百年，而
      被上訴人並未開墾系爭42地號土地取得所有權，被上訴人
      之前手從未向伊主張無權占用，被上訴人於買受時不可能
      不知系爭42地號土地之使用情況，仍願以低價向林衡立買
      受，則被上訴人應屬默示同意伊占用云云。惟查：
      1.按民法第769條、第770條規定，因時效取得所有權，須
        其主觀上有以所有之意思而占有，在客觀上有和平繼續
        占有他人未登記之不動產二十年以上之事實，始足當之
        。若依其所由發生之事實之性質，無行使所有權之意思
        者，非有變為行使所有權之意思而占有之情事，其取得
        時效不能開始進行。且依時效取得所有權，須他人「未
        登記」之「不動產」，本件系爭土地既全部登記為被上
        訴人所有，自非他人未登記之不動產，揆諸前揭法條，
        自非得依時效取得之標的（最高法院91年度台上字第
        1868號判決要旨參照）。
      2.被上訴人主張其係系爭42地號土地之所有權人，此為上
        訴人所不爭執，並有土地登記簿謄本可考（見原審卷第
        7頁）。而上訴人因繼承取得系爭10號建物之事實，亦
        為兩造所不爭執。又系爭10號建物坐落於系爭42地號土
        地上，復據原審赴現場勘驗屬實，有勘驗筆錄可考（見
        原審卷第112頁），並有臺北縣樹林地政事務所土地複
        丈成果圖可按（見原審卷第116頁）。足見系爭42地號
        土地為被上訴人所有，並非「未登記」之「不動產」。
        揆諸前開說明，系爭42地號土地既登記為被上訴人所有
        ，縱上訴人之祖先在系爭42地號土地上開墾3、4百年，
        亦無法取得所有權。且被上訴人於買受時縱使知悉系爭
        42地號土地之使用情況，仍願以低價向林衡立買受，此
        亦為被上訴人於林衡立間私人之關係，尚難遽認被上訴
        人默示同意上訴人占用。
      3.次按，所有人對於無權占有或侵奪其所有物者，得請求
        返還之，民法第767條定有明文。又以無權占有為原因
        ，請求返還所有物之訴，被告對原告就其物有所有權存
        在之事實無爭執，而僅以非無權占有為抗辯者，原告於
        被告無權占有之事實，無舉證責任。被告應就其取得占
        有係有正當權源之事實證明之。如不能證明，則應認原
        告之請求為有理由（最高法院92年度台上字第312號、
        91年度台上字第2182號、85年度台上字第1120號判決意
        旨參看）。
      4.查上訴人雖另以其占有使用之系爭10號建物業經編釘門
        牌等語，然門牌之編釘係戶政機關依地方政府依各地方
        道路命名及門牌編釘自治條例或自治辦法而編釘，且其
        編釘多依建物之現狀而編釘；又依臺北縣政府辦理道路
        命名及門牌編釘作業要點第3點規定，新建房屋僅須完
        成建築法第3條規定之主要結構後，即可編釘門牌，並
        不以申請人提出建物坐落土地使用權源證明為必要，且
        依同要點第4點規定，已編釘門牌之建物，其房屋所有
        權人、管理人或現住人得請領門牌證明書。足證門牌編
        釘僅係戶政機關對於建物之管理編籍方式，尚難以建物
        已編釘門牌即認有正當合法占有權源，自難據為有利於
        上訴人之認定。
    (二)上訴人另抗辯系爭42地號土地曾經伊之伯父白萬生洽談買
      賣，白萬生係基於買受人之身分占用，並同意伊繼續使用
      ，伊應屬有權占用云云。惟查：
      1.按使用借貸，乃債權契約，非物權契約。承前所述，系
        爭42地號既登記為被上訴人所有，被上訴人自得本於所
        有權人之身分，行使所有權人之權利。
      2.雖上訴人抗辯系爭42地號土地曾經伊之伯父白萬生洽談
        買賣，白萬生係基於買受人之身分占用云云，並提出臺
        灣省臺北縣土地登記收費收據為證（見本院卷第8頁）
        ，然該收費收據僅記載「登記標的：建物登記」，尚難
        證明系爭42地號土地曾經上訴人之伯父白萬生買受，而
        取得買受人之身分。是上訴人抗辯白萬生係基於買受人
        之身分占用，並同意伊繼續使用，伊應屬有權占用云云
        ，殊不足取。則被上訴人依民法第767條規定，對於無
        權占有之上訴人，請求拆屋還土地，自屬有據。
五、綜上所述，被上訴人依據民法第767條之規定，請求上訴人
    將系爭42地號土地上如附圖所示G（面積14平方公尺）、H（
    面積147平方公尺）、I（面積1平方公尺）之建物（即系爭
    10號建物）拆除，將土地返還予被上訴人，自屬正當，應予
    准許。從而原審就此部分所為上訴人敗訴之判決，並無不合
    。上訴論旨指摘原判決此部分不當，求予廢棄改判，為無理
    由，應駁回其上訴。
六、至兩造其餘之攻擊或防禦方法及所用之證據，經本院斟酌後
    ，認為均不足以影響本判決之結果，爰不逐一論列，併此敘
    明。
七、據上論結，本件上訴無理由，依民事訴訟法第449條第1項、
    第78條，判決如主文。
中　　華　　民　　國　　96　　年　　7 　　月　　24　　日
　　　　　　　　　民事第七庭
                      審判長法　官  鄭三源
　　　　　　　　　　　      法　官  周美月
　　　　　　　　　　　      法　官  王聖惠
正本係照原本作成。
不得上訴。
中　　華　　民　　國　　96　　年　　7 　　月　　25　　日
　　　　　　　　　　　　　　書記官  陳樂觀
